【裁判字號】    99,訴,888
【裁判日期】    991008
【裁判案由】    損害賠償
【裁判全文】
臺灣士林地方法院民事判決               99年度訴字第888號
原      告  甲○○
訴訟代理人  謝昆律師
被      告  乙○○
訴訟代理人  莊乾城律師
上列當事人間損害賠償事件，本院於民國99年9 月20日言詞辯論
終結，判決如下：
    主      文
原告之訴及假執行之聲請均駁回。
訴訟費用由原告負擔。
    事實及理由
一、原告起訴主張：原告與被告皆為臺北市○○區○○段54之11
    及54之22地號土地共有人，依據土地法第34條之1 規定，被
    告出售前開土地應有部分時，原告具有優先購買之權利。被
    告於民國98年4 月6 日將前開土地應有部分出售予訴外人陳
    東海並未通知原告行使優先承買權，被告之處分行為已違反
    土地法第34條之1 之規定。被告係於98年4 月6 日將前開土
    地應有部分出售予訴外人陳東海，而依本院於98年3 月30日
    委由正一不動產估價師事務所鑑定報告書所載，當時所有權
    全部之市場價格為每坪新臺幣( 下同)50 萬元，但因產權分
    散，因此分別買賣時市場價格將低於勘估價格2-3 成，亦即
    約每坪37萬5000元( 即50萬元之75%)。而原告於99年2 月3
    日去函被告請求損害賠償，而依當時相近之98年12月17日宏
    普建設所公告取得價格計算，已為每坪65萬元，如以土地價
    格漲幅及系爭被告所移轉之土地持份數計算，原告所得利益
    應為60萬7750元。又依土地法第34條之1 執行要點第11點第
    9 項之規定: 「他共有人對共有人出賣應有部分之優先購買
    權，均有同一優先權，至優先購買權人均主張或多人主張優
    先購買時，其優先購買之部分應按各主張優先購買權人之應
    有部分比例定之。」，被告謂如有多數人欲承購，須抽籤之
    說，實屬無據。再者，原告於99年2 月3 日亦曾委由訴訟代
    理人代為發函予全體共有人表達行使優先承買權之旨，惟皆
    無其他共有人主張行使權利，就此可證應僅有原告有主張優
    先承買權之意願。為此，爰依債務不履行及民法第184 條第
    1 項後段、第2 項請求被告賠償原告之損害等語。並聲明：
    被告應給付原告60萬7750元及自99年3 月27日起至清償日止
    按年息百分之5 計算之利息；並願供擔保，請准宣告假執行
    。
二、被告則以：原告並未受有損害。原告雖未取得系爭2 筆土地
    之100000分之424 ，但亦未支出購買之價金，故無損害。原
    告主張以可得增加之資產價值而謂其受有損害，惟原告主張
    可得增加之資產價值，不僅在土地有此一價值，在現金亦應
    有此一價值，此從匯率、變動亦可證明，且現金亦可從事投
    資而獲利，不能只看其未取得土地可增加之價值，而忽略其
    未失去之現金所增加之價值，而謂受有損害。尤其是系爭土
    地業經本院內湖簡易庭以97年度湖簡字第1872號判決，准以
    變價分割，更無可增加價值之可言。如認原告受有損害，其
    損害額為多少? 其損害賠償與被告之未通知優先承買，有否
    因果關係? 原告主張之損害額60萬7750元，被告否認其真正
    ，原告應負舉證責任。且原告主張之60萬7750元係因土地市
    場之起落所產生，與被告未通知優先承買並無因果關係。況
    系爭土地，共有人甚多，若被告通知共有人行使優先承買權
    ，亦非必然僅有原告1 人行使優先承買權。另原告於99年2
    月3 日發予其他共有人之函文，距被告98年4 月6 日處分系
    爭土地，相距近1 年，共有人已有異動，且各人意願亦隨時
    間經過及資力變動而有不同考量，且共有人亦未明確表示不
    主張優先購買，是原告主張不可採等語置辯。並聲明：原告
    之訴駁回；如受不利判決，願供擔保請准免為假執行。
三、兩造不爭執之事項：
(一)、被告前於98年4 月6 日以買賣為原因將坐落臺北市○○區○
    ○段54-11 及54-22 地號土地所有權應有部分100000分之42
    4 移轉登記予陳東海，並於98年4 月29日登記。
(二)、就前項買賣，被告並未通知其他共有人。
(三)、原告為前開2 筆土地之共有人，應有部分100000分之20926
    。
四、本件經本院依民事訴訟法第271 條之1 準用同法第270 條之
    1 第1 項第3 款之規定，整理並協議簡化爭點如下：
    原告依給付不能及民法第184 條第1 項後段及第2 項請求被
    告賠償有無理由？賠償金額若干？
五、本院得心證之理由：
(一)、按損害之發生為損害賠償之債的成立要件，故無損害即不發
    生損害賠償之問題，是無論為侵權行為、債務不履行等損害
    賠償之債，如無損害，即無依前開法律關係請求損害賠償之
    餘地。復按民法第216 條規定，損害賠償除法律另有規定，
    或契約另有訂定外，應以填補債權人所受損害及所失利益為
    限，既存利益減少所受之積極損害，須與責任原因事實具有
    相當因果關係，始足當之。又依通常情形，或依已定之計劃
    、設備或其他特別情事，可得預期之利益，視為所失利益。
    該所失利益，固不以現實有此具體利益為限，惟該可得預期
    之利益，亦非指僅有取得利益之希望或可能為已足，尚須依
    通常情形，或已定之計劃、設備或其他特別情事，具有客觀
    之確定性，最高法院95年台上字第2895號判決意旨參照。查
    原告於被告出售系爭土地應有部分之際，並無既存利益減少
    之積極損害。又土地價格之漲跌，繫於市場資金，政治、經
    濟環境、政府政策、預期心理、處分方式、土地完整性與開
    發可能性等諸多因素，是除依一定之計劃或有其他特別之情
    事，可得預期之利益外，土地價格之漲跌，非屬客觀確定，
    亦非依一般通常情形，即當然可得該預期利益，是以土地價
    格之漲跌，原告可能受有利益或損害，然此僅屬可能，並不
    具有客觀確定性，除依一定之計劃或其他特殊情形外，難認
    係所失利益。是以，原告主張系爭土地於被告處分其應有部
    分時之價格為每坪37.5萬元，而於訴外人宏普建設買受系爭
    土地時之價格為每坪65萬元，是因被告怠於依土地法第34條
    之1 通知原告行使優先購買權，致其受有前開土地價差之損
    害云云，即無可採。況依被告處分系爭土地應有部分時，該
    系爭土地之市場價格為每坪37.5萬元，然依被告所述，其處
    分之價格為每坪50萬元，故縱若被告通知原告行使優先承買
    權，原告當時是否願以高於市價之每坪50萬元買受，亦非無
    疑。又依原告提出之宏普建設公司當日重大訊息所載( 本院
    卷第51頁) ，其買受之土地為臺北市○○區○○段土地，面
    積為2625.87 平方公尺，並未載明買受之土地地號即為系爭
    土地，且系爭土地合計面積為1724.62 平方公尺，此有原告
    提出之土地謄本在卷可參( 本院卷第12頁、第31頁) ，亦與
    宏普建設公司買受之前開土地面積不同。是訴外人宏普建設
    公司所公告買受之土地，是否為即為系爭土地或包括系爭土
    地，尚非無疑。縱若，宏普建設公司買受之前開土地，包括
    整筆系爭土地在內，然該公司為整筆土地買進，土地完整、
    開發可能性高，其價格自然較高，與被告處分者，僅為應有
    部分顯有不同，得否作為計算之基準，亦有疑義，此觀原告
    提出之正一不動產估價師事務所鑑定報告書所載，產權分散
    ，買賣時市場價格將低於勘估之市場價格等語自明。且宏普
    建設公司公告買受之土地面積顯高於系爭土地面積，縱認該
    公司買受之土地包括系爭土地整筆，當亦含有他筆土地在內
    ，是宏普建設公告之土地買受總價，既包含他筆土地之價格
    ，而各別土地之具體狀況不同，即難僅以前開公告之買受價
    金直接平均換算，推認係系爭土地之市場價格。
(二)、綜上所述，原告於被告出售系爭土地應有部分之際，並無既
    存利益減少之極積損害。又土地價格之漲跌，原告雖可能受
    有利益或損害，然此僅屬可能，並不具有客觀確定性，亦難
    認係為所失利益。再者，原告亦無法證明其實際所受損害之
    金額。是以，原告依債務不履行、民法第184 條第1 項後段
    、第2 項請求如訴之聲明所示之賠償及法定遲延利息，即無
    理由，應予駁回。
六、本件事證已臻明確，兩造其餘攻擊防禦方法及未經本院援用
    之證據，核與判決之結果不生影響，爰不一一論駁，併此敘
    明。
七、據上論結，原告之訴為無理由，依民事訴訟法第78條，判決
    如主文。
中    華    民    國    99    年    10    月    8     日
                  民事第二庭  法  官  劉逸成
以上正本證明與原本無異。
如對本判決上訴，應於判決送達後20日內向本院提出上訴狀；若
委任律師提起上訴者，應一併繳納上訴審裁判費，否則本院得不
命補正逕行駁回上訴。
中    華    民    國    99    年    10    月    12    日
                              書記官  李宜蓁

司法院資訊處製作；財團法人民間司法改革基金會備份。
